臺灣高等法院高雄分院民事判決
110年度上易字第7號
上訴人即
附帶被上訴人  Ａ０１  
法定代理人    Ａ０３  
上  訴  人
兼法定代理人  Ａ０２  
被上訴人即
附帶上訴人    利佳桂  
訴訟代理人    毛鈺棻律師
上列當事人間請求損害賠償事件，上訴人對於民國109年9月23日
臺灣屏東地方法院107年度訴字第829號第一審判決提起上訴，Ａ０
２並為訴之追加，被上訴人為附帶上訴，本院於111年4月20日言
詞辯論終結，判決如下：
    主  文
原判決關於駁回上訴人Ａ０１後開第二項之訴部分，及該部分假執
行之聲請，暨訴訟費用之裁判（除確定部分外），均廢棄。
被上訴人應再給付上訴人Ａ０１新臺幣壹拾捌萬元，及自民國一０七
年十一月二十三日起至清償日止，按年利率百分之五計算之利息
。
其餘上訴及追加之訴均駁回。
附帶上訴駁回。
第一審（確定部分除外）、二審訴訟費用（含追加之訴、附帶上
訴部分）由被上訴人負擔百分之十五，餘由上訴人負擔。
    事實及理由
一、上訴人即附帶被上訴人（下稱上訴人）Ａ０１、上訴人Ａ０２主張
    ：被上訴人即附帶上訴人（下稱被上訴人）於民國104年9月
    1日起至105年9月22日止擔任Ａ０１級任導師期間，以「笨蛋三
    人組」、「朽木不可雕也」、「笨」、「生雞蛋沒有，放雞
    屎一大堆」等言語，長期辱罵Ａ０１，且反覆詢問Ａ０１「你媽媽
    為什麼要告老師」、「你為什麼愛說謊」、「你為什麼愛亂
    請假」等問題，亦指使Ａ０１之同學為之，霸凌Ａ０１，致Ａ０１之
    名譽及健康權受損。Ａ０１得依民法第195條第1項規定，請求
    被上訴人賠償非財產上損害新臺幣（下同）80萬元。又Ａ０１
    為未成年人，Ａ０２為其母，被上訴人之上開行為，不法侵害Ａ
    ０２基於與Ａ０１間母子關係之身分法益而情節重大，且影響Ａ０２
    經營10多年之補習班，減損Ａ０２可以照顧Ａ０１之生活費，Ａ０２
    得依民法第195條第3項、第192條規定，請求被上訴人賠償
    非財產上之損害及增加生活所需費用等損害60萬元。爰提起
    本件訴訟，並聲明：㈠被上訴人應給付Ａ０１80萬元、Ａ０２60萬
    元，及均自起訴狀繕本送達翌日起至清償日止，按年利率5%
    計算之利息。㈡願供擔保，請准宣告假執行（Ａ０２依民法第19
    2條請求部分，係於本院追加，核於民事訴訟法第446條第1
    項但書、第255條第1項第2款規定，應予准許，至原審原告Ａ
    ０３請求被上訴人給付部分，未據上訴，非本院審理範圍，不
    予載述）。
二、被上訴人則以：被上訴人並無以上開言語辱罵及指使學生霸
    凌Ａ０１之行為，縱認被上訴人有該等行為，上訴人之侵權行
    為請求權已罹於消滅時效，被上訴人得拒絕賠償。又依上訴
    人主張之事實，難謂被上訴人不法侵害Ａ０２基於與Ａ０１間母子
    關係之身分法益，更難謂有何情節重大可言。再者，上訴人
    請求之非財產上損害數額亦屬過高，應予酌減等語，資為抗
    辯。
三、原審判命被上訴人應給付Ａ０１2萬元，及自起訴狀繕本送達翌
    日即107年11月23日起至清償日止，按年利率5%計算之利息
    ，並依職權及聲請為准免假執行之宣告，而駁回Ａ０１其餘請
    求及Ａ０２、Ａ０３之請求。Ａ０１、Ａ０２就其等敗訴部分提起上訴，
    其上訴、追加聲明及答辯聲明：㈠原判決關於駁回上訴人後
    開請求部分廢棄；㈡被上訴人應再給付Ａ０１78萬元、Ａ０２60萬
    元，及均自107年11月23日起至清償日止，按年利率5%計算
    之利息；㈢附帶上訴駁回。被上訴人則聲明：㈠上訴駁回；㈡
    原判決不利於被上訴人部分廢棄；㈢上開廢棄部分，Ａ０１在第
    一審之訴及假執行之聲請均駁回。
四、兩造不爭執事項：
  ㈠Ａ０１於就讀忠孝國小三年級及四年級轉班前，被上訴人擔任其
    級任導師，並教授國語、數學、美勞（曾經有其他老師教授
    過）、綜合及彈性課程。
  ㈡兩造曾因被上訴人是否有以「笨蛋三人組」等言語辱罵Ａ０１一
    事，在104年10月間討論。
  ㈢Ａ０１於105年9月22日晚上告知Ａ０２受被上訴人辱罵及霸凌。
  ㈣Ａ０１四年級學期，係自105年8月29日起到校上課。
五、本院之判斷：
　㈠上訴人主張：被上訴人於104年9月1日至105年9月22日擔任Ａ０
    １級任導師期間，以「笨蛋三人組」、「朽木不可雕也」、
    「笨」、「生雞蛋沒有，放雞屎一大堆」等字語長期辱罵Ａ０
    １等情，為附帶上訴人所否認。查，證人甲○○於原審到庭證
    稱：「（再跟你確認，老師是否在課堂活動當中對Ａ０１說他
    跟其他同學是笨蛋三人組？）有」、「（笨蛋三人組你知道
    是誰嗎？）Ａ０１、乙○○和我」、「（是從三年級就很常這樣
    叫嗎？）只說過1次，而且是開玩笑的說」、「（老師是否
    在課堂活動當中對Ａ０１說他跟其他同學為朽木不可雕也抑或
    生雞蛋沒有放雞屎的一大堆？）有時候會，這兩個都有說過
    」、「（老師會對Ａ０１這樣說嗎？還是對全班說？）在考試
    不好的時候，會對考不好的同學這樣講」、「（你印象中，
    老師有無針對Ａ０１直接講朽木不可雕也？）沒有」、「（老
    師在什麼情況下講，生雞蛋的沒有，放雞屎的一大堆？）老
    師在發考卷的時候，發完後，如果總成績很差， 就會對全
    班這樣講」等語明確（原審卷一第325頁）；且經原審勘驗Ａ
    ０２詢問甲○○之錄影光碟，Ａ０２詢問甲○○笨蛋三人組有誰，甲○
    ○陳稱：其與Ａ０１、乙○○為笨蛋三人組等語（原審卷二第23頁
    背面）。衡以甲○○既為被上訴人開玩笑時所稱笨蛋三人組之
    一員，自當對此印象深刻，且其與兩造間並無任何嫌隙或特
    殊情誼，自無誣陷被上訴人之理，是甲○○上開證述，應屬可
    採。至證人乙○○對於原審訊問之問題，多以不記得、不清楚
    、不知道回答，其後更是掩面哭泣無法回答，顯有不願回想
    及刻意迴避問題之情，尚無從以其上開證詞，而為有利於被
    上訴人之認定。是依上開證據資料，堪認被上訴人曾以笨蛋
    三人組稱Ａ０１及乙○○、甲○○1次，且多次於班級發成績卷時，
    對全班同學包括Ａ０１稱「朽木不可雕也」、「生雞蛋沒有放
    雞屎的一大堆」。
　㈡上訴人復主張：被上訴人於擔任Ａ０１級任導師期間，反覆詢問
    Ａ０１「你媽媽為什麼要告老師」、「你為什麼愛說謊」、「
    你為什麼愛亂請假」等問題，亦指使Ａ０１之同學為之，霸凌Ａ
    ０１等情，亦為被上訴人所否認。經查：
    ⒈證人楊鴻到原審到庭證稱：「（你是擔任Ａ０１幾年級的老師
      ？）我是擔任Ａ０１4年級時健康體育老師」、「（你是否曾
      經看過其他小朋友不願意與Ａ０１同一組？）我在分組的時
      候確實有小朋友不願意與Ａ０１同一組，我有親耳聽到小朋
      友說，Ａ０１的媽媽會告人」、「（你是否常常聽到小朋友
      問Ａ０１，你媽媽為什麼要告老師？）沒有。我聽到其他小
      朋友說Ａ０１的媽媽會告人的時候，我就有輔導全班，因為
      我是學輔導的，所以我輔導全班朋友之間應該是要互助的
      ，之後就沒有聽到這些事情」等語明確（原審卷二第119
      頁）；另經原審勘驗Ａ０２詢問甲○○之錄影光碟，Ａ０２詢問老
      師以前是不是在教室裡面常常說○○你媽媽為什麼告老師，
      甲○○答稱有（原審卷二第23頁背面）；並參酌被上訴人於
      屏東地方檢察署106年度偵字第2292號案件（下稱2292偵
      案）中陳稱：「（有無叫小朋友去問Ａ０１為何他媽媽要告
      老師？）那一天練跳舞有聽到這句話，我就有跟小朋友說
      ，因為我們是民主法治的社會，如果在民法或刑法上大家
      有不一樣觀點的時候，可以走法律途徑來解決這些問題，
      不是像某些人講的，他要提告他就提告。我只有這樣子做
      一個機會教育，然後我就開始還是練大會舞。我並沒有因
      為他的孩子說這一個，我就斥責他還是怎樣」等語（本院
      卷第229頁），是被上訴人曾數次在班上詢問Ａ０１「你媽媽
      為什麼告老師」一節，堪予認定。
　　⒉至被上訴人有無對Ａ０１稱「你為什麼愛說謊」、「你為什麼
      愛亂請假」及指使同學為之一節，證人甲○○就原審詢問老
      師是否曾當全班同學的面，指摘Ａ０１說，愛說謊，又愛亂
      請假時，以搖頭方式回應，乙○○就該問題則證稱不清楚等
      語（原審卷一第326頁正面、323頁背面），且觀之Ａ０２於1
      05年9月26日至Ａ０１班上詢問該班同學之對話內容（原審卷
      二第37至58頁），僅係甲○○認為Ａ０１愛請假、騙人，上訴
      人復未能提出其他足資佐證被上訴人有以「你為什麼愛說
      謊」、「你為什麼愛亂請假」辱罵Ａ０１，並指使同學為之
      之證據，是上訴人此部分之主張，即難認可採。
　㈢按不法侵害他人之身體、健康、名譽、自由、信用、隱私、
    貞操，或不法侵害其他人格法益而情節重大者，被害人雖非
    財產上之損害，亦得請求賠償相當之金額，民法第195條第1
    項定有明文。次按非財產上賠償之金額是否相當，應斟酌實
    際加害情形、影響該權利是否重大、被害者與加害人之身分
    地位、經濟狀況及其他各種情形，以為核定之準據。經查：
　　⒈被上訴人曾以笨蛋三人組稱Ａ０１及乙○○、甲○○1次，且多次
      對全班表示「朽木不可雕也」、「生雞蛋沒有放雞屎的一
      大堆」，亦數次在班上詢問Ａ０１「你媽媽為什麼告老師」
      等情，業經本院認定如前，本院審酌Ａ０１及其同班同學當
      時年約9、10歲，依發展心理學家尚．皮亞傑（Jean Piage
      t）建構之兒童道德發展階段，兒童於9歲後進入「自律期
      」，在抽象思考與邏輯能力開始發展，當思考能力提升，
      便會開始對於倫理、正義等有不同的思辨；且此時為接近
      青春期階段，開始面對許多身體和情緒方面挑戰，強烈渴
      望屬於一個群體並在學校的社會秩序中建立自己的位置，
      容易受到同伴壓力和其他影響，更因處於爭取自主但又倚
      賴之時期，心裡想推翻父母師長的權威，但在能力上又還
      離不開父母師長的羽翼；被上訴人身為Ａ０１當時之導師，
      對其班上孩童有相當之影響力，竟多次在正處上開心理道
      德發展階段之孩童前，以「朽木不可雕也」、「生雞蛋沒
      有放雞屎的一大堆」稱含Ａ０１在內等考試考不好的學生，
      及詢問Ａ０１「你媽媽為什麼告老師」，暨稱Ａ０１為笨蛋三人
      組之一，確會使Ａ０１之班上同學對Ａ０１產生負面觀感、評價
      ，足以貶損Ａ０１之人格及所處群體之地位，是被上訴人所
      為已侵害Ａ０１之名譽權，應堪認定。
　　⒉上訴人固主張被上訴人之上開行為亦使Ａ０１之健康權受損云
      云，並提出長庚醫療財團法人高雄長庚紀念醫院（下稱高
      雄長庚）心理衡鑑摘要報告、病歷資料為憑（本院卷49至
      57頁）。惟查，觀之前述心理衡鑑摘要報告內容，並未具
      體分析研判Ａ０１之情緒障礙究係因何而起；而Ａ０１係於105
      年10月28日至高雄長庚心智科初診，Ａ０２代訴Ａ０１在校長期
      遭受老師霸凌，且有情緒不穩定情形，診斷為情緒困擾，
      就精神醫學而言，上述病症成因係多面向，如Ａ０１本身個
      性特質、學習成就、人際關係或外在壓力，均可能如Ａ０２
      陳述，前述心理衡鑑摘要報告為Ａ０１106年8月4日及9月5日
      就診時，臨床醫師為方便與家屬討論報告結果而列印，非
      正式釋出之表單等情，有高雄長庚（106）長庚院高字第G
      84247號函可佐（2292偵案卷第98頁）。上訴人雖聲請傳
      訊證人即醫師王亮人及函詢高雄長庚，以釐清前述心理衡
      鑑摘要報告與附帶上訴人行為間之因果關係，然上開高雄
      長庚函文已具體敘明Ａ０１情緒困擾之可能成因，非必然為
      被上訴人之行為造成，自無再傳訊王亮人及函詢高雄長庚
      之必要。此外，上訴人未能提出其他證據佐證Ａ０１之健康
      權遭被上訴人侵害之事實，是上訴人此部分主張，尚不足
      採信。
　  ⒊被上訴人另抗辯Ａ０１之侵權行為請求權已罹於2年消滅時效
      等語。然如請求權人為無行為能力或限制行為能力之未成
      年人，以其父母為法定代理人，原不以未成年之本人是否
      知有損害及賠償義務人為據，則縱令未成年之本人不知上
      情，亦應從其法定代理人實際得知之時起算，其知悉與否
      ，依民法第105條前段規定，當就法定代理人決之，不得
      以其本人未得知而主張從本人知悉之時起算（最高法院92
      年度台上字第1352號裁定可參），故縱令無行為能力或限
      制行為能力之未成年之本人知有損害及賠償義務人，惟時
      效之起算，仍應以其法定代理人實際得知之時起算。Ａ０１
      係於105年9月22日晚上，始將其遭被上訴人以「朽木不可
      雕也」、「生雞蛋沒有放雞屎的一大堆」、「你媽媽為什
      麼要告老師」等語辱罵一事告知Ａ０２，為兩造所不爭執，
      依上開說明，Ａ０１於107年9月21日提起本件訴訟（原審卷
      一第7頁之起訴狀上原法院收文戳章），其此部分之侵權
      行為損害賠償請求權，自尚未罹於消滅時效。至被上訴人
      以「笨蛋三人組」指稱Ａ０１1次部分，因Ａ０２於104年10月間
      即向學校投訴被上訴人以「笨蛋三人組」等言語辱罵Ａ０１
      ，並到校與被上訴人討論，足見Ａ０２於104年10月間以前即
      已知悉被上訴人以「笨蛋三人組」指稱Ａ０１，上訴人迄至1
      07年9月21日始提起本件訴訟，顯已逾民法第197條第1項
      前段所定2年期間，上訴人復未能舉證證明其等於時效開
      始進行後，有何中斷時效之行為，則被上訴人抗辯上訴人
      就此部分侵權行為損害賠償請求權之消滅時效業已完成，
      其得拒絕給付等語，洵屬有據。
　　⒋Ａ０１因被上訴人在班上所為「朽木不可雕也」、「生雞蛋沒
      有放雞屎的一大堆」及「你媽媽為什麼要告老師」等言語
      ，致名譽受損，精神上自受有相當之痛苦，則其請求被上
      訴人賠償非財產上之損害，核屬有據。又Ａ０１為96年次之
      未成年人，仍就學中，被上訴人係碩士畢業，並擔任教師
      工作，家庭經濟狀況小康等情，分據兩造陳明在卷。本院
      審酌兩造之身分地位、經濟能力，及Ａ０１受上開侵害時，
      甫國小三、四年級，被上訴人身為師長，竟對年幼兒童為
      不當責備，其行為除造成Ａ０１驚恐無助外，更對處於人格
      成長階段之Ａ０１產生難以抹滅之心靈傷害，影響重大等一
      切情狀，認為Ａ０１得請求賠償之非財產上損害數額以20萬
      元為適當。
　㈣次按不法侵害他人基於父、母、子、女或配偶關係之身分法
    益而情節重大者，得準用民法第195條第1項前段規定，被害
    人雖非財產上之損害，亦得請求賠償相當之金額，同條第3
    項固有明文。惟此乃為保護基於父母或配偶與本人之「親密
    關係所生之身分法益」被侵害時，始得依上開規定，請求加
    害人賠償非財產上損害之相當金額；如加害人之侵權行為，
    係侵害被害人之個人法益，而非侵害該請求人與被害人間基
    於特定親密關係所生之身分法益，自不得依該條第3項請求
    非財產上損害賠償。換言之，民法第195條第3項所保護者係
    身分法益，即身分權之保障，諸如親權、配偶權、監護權等
    ，因此須請求者本人與被害人因特定關係所生之「身分權益
    遭侵害」且「情節重大」者，始有適用。是而被害人本身縱
    因侵權行為而受有財產、非財產之損害，然被害人父母若非
    本身之身分權因該侵權行為，致受有損害，且情節重大，即
    無該項之適用。Ａ０２主張被上訴人對Ａ０１所為上開侵權行為，
    亦侵害其基於Ａ０１母親關係之身分法益云云。查，被上訴人
    上開侵權行為，固侵害Ａ０１本人名譽之個人權益，而應對Ａ０１
    負損害賠償責任，惟該行為並無礙Ａ０２行使基於母親關係所
    生之身分法益，且該情節亦非屬重大，Ａ０２之親權並無受侵
    害可言，是以，Ａ０２自不得依民法第195條第3項之規定請求
    被上訴人賠償。
　㈤末按不法侵害他人致死者，對於支出醫療及增加生活上需要
    之費用或殯葬費之人，亦應負損害賠償責任；被害人對於第
    三人負有法定扶養義務者，加害人對於該第三人亦應負損害
    賠償責任，民法第192條第1項、第2項定有明文，即須不法
    行為已生被害人死亡之結果，始有該條文之適用餘地。被上
    訴人之上開侵權行為，並未發生致他人死亡之結果，故Ａ０２
    依民法第192條規定請求被上訴人負損害賠償責任，洵屬無
    據。
六、綜上所述，Ａ０１依民法第195條第1項規定，請求被上訴人給
    付20萬元（包括原判決命被上訴人給付2萬元，及本院認定
    被上訴人應再給付18萬元），及自起訴狀繕本送達翌日即10
    7年11月23日起至清償日止，按年利率5%計算之利息，為有
    理由，應予准許，Ａ０１逾此範圍之請求，及Ａ０２依民法第195
    條第3項、第192條規定規定，請求被上訴人給付60萬元本息
    部分，為無理由，應予駁回。原審就上開應再給付部分，為
    Ａ０１敗訴之判決，尚有未洽，Ａ０１上訴指摘原判決此部分不當
    ，求為廢棄，為有理由，爰由本院改判如主文第2項所示。
    至於上開其餘應准許之部分，原審為Ａ０１勝訴之判決，並分
    別諭知依職權及供擔保後為准免假執行宣告，及原審就上開
    不應准許部分，為上訴人敗訴之判決，核均無不合，上訴人
    上訴、被上訴人附帶上訴論旨，各執以指摘原判決就此不利
    己部分為不當，求予廢棄，均無理由，應予駁回。潘淑追加
    之訴，亦無理由，應併予駁回。本件事證已臻明確，兩造其
    餘攻擊防禦方法及舉證，核與判決結果並無影響，爰不逐予
    論述，附此敘明。
七、據上論結，本件上訴為一部有理由、一部無理由，追加之訴
    、附帶上訴均無理由，依民事訴訟法第450條、第449條第1
    項、第79條、第85條第1項前段，判決如主文。
中　　華　　民　　國　　111 　年　　5 　　月　　11　　日
                            民事第六庭   
                                審判長法  官  魏式璧
                                      法  官  賴文姍
                                      法  官  黃悅璇
以上正本證明與原本無異。
本件不得上訴。
中　　華　　民　　國　　111 　年　　5 　　月　　11　　日
                                      書記官  黃楠婷